臺灣基隆地方法院民事判決
109年度訴字第527號
原      告  台北富邦商業銀行股份有限公司

法定代理人  程耀輝  
訴訟代理人  孔貞元  
            孫東丞  
被      告  白珝含  

            白李碧霞
            白勝煒  

            白怡君  

上列當事人間撤銷遺產分割登記事件，本院於民國110年1月20日
言詞辯論終結，判決如下：
    主  文
原告之訴駁回。
訴訟費用由原告負擔。
    事實及理由
壹、程序部分
一、按訴狀送達後，原告不得將原訴變更或追加他訴，但該訴訟
    標的對於數人必須合一確定時，追加其原非當事人之人為當
    事人者，不在此限，民事訴訟法第255條第1項第5款定有明
    文。本件原告起訴時原僅列白珝含、白＊＊為被告，並聲明：
    ㈠被告就被繼承人所遺如起訴狀附表所示之不動產，於民國1
    05年間所為之遺產分割協議債權行為，及於105年11月2日所
    為分割繼承登記物權行為，均應予撤銷。㈡被告白＊＊應將前
    項不動產於105年11月2日以分割繼承為登記原因之所有權移
    轉登記予以塗銷。㈢訴訟費用由被告等負擔。嗣原告於109年
    12月28日以民事聲請狀，補正被告完整姓名及追加被告，而
    列白珝含、白李碧霞、白勝煒、白怡君為被告，變更聲明為
    ：㈠被告間就被繼承人白志士所遺如附表所示之不動產（下
    稱系爭遺產），於105年10月31日所為遺產分割協議債權行
    為，及於105年11月2日所為分割繼承登記物權行為，均應予
    撤銷。㈡被告白李碧霞、白勝煒應將前項不動產，於105年11
    月2日以分割繼承為登記原因之所有權移轉登記予以塗銷。㈢
    訴訟費用由被告等負擔。經核原告請求撤銷系爭遺產之分割
    協議，對於契約當事人必須合一確定，原告追加原非當事人
    之繼承人白李碧霞、白勝煒、白怡君為被告，合於上揭規定
    ，應予准許。
二、被告白李碧霞、白勝煒、白怡君經合法通知，均未於言詞辯
    論期日到場，核無民事訴訟法第386條各款所列情形，爰依
    原告訴訟代理人之聲請，由其一造辯論而為判決。
貳、實體部分
一、原告起訴主張：
    被告白珝含因積欠原告新臺幣（下同）619,305元，及自95
    年11月24日起至清償日止，按年息百分之8.8計算之利息，
    暨自95年12月25日起至清償日止，其逾期在6個月以內者，
    按上開利率百分之10，逾期超過6個月者，按上開利率百分
    之20計算之違約金，此有鈞院核發之104年度司執字第11200
    號債權憑證為憑。附表所示不動產為白志士之遺產，被告為
    白志士之繼承人。被告白珝含積欠原告前揭債務，且其名下
    已無財產可供清償，亦未向法院辦理拋棄繼承，而與其他被
    告繼承如附表所示之系爭遺產後，於105年10月31日與其餘
    被告達成分割協議，協議系爭遺產由被告白李碧霞、白勝煒
    取得而辦理分割繼承登記，形同被告白珝含將其公同共有財
    產權利無償贈與被告白李碧霞、白勝煒，而有害及原告之債
    權。爰依民法第244條第1項、第4項之規定提起本件訴訟。
    並聲明：㈠被告間就被繼承人白志士所遺如附表所示之系爭
    遺產，於105年10月31日所為遺產分割協議債權行為，及於1
    05年11月2日所為分割繼承登記物權行為，均應予撤銷。㈡被
    告白李碧霞、白勝煒應將前項不動產，於105年11月2日以分
    割繼承為登記原因之所有權移轉登記予以塗銷。㈢訴訟費用
    由被告等負擔。
二、被告之抗辯略以：
  ㈠被告白珝含部分：
　　父親白志士死亡後，因母親尚在，故遺產歸被告白李碧霞所
    有，待母親過世後再作打算等語。
  ㈡被告白李碧霞、白勝煒、白怡君未於言詞辯論期日到場，亦
    未提出書狀作何聲明或陳述。
三、本院之判斷：
  ㈠原告主張被告白珝含積欠原告619,305元及利息、違約金未清
    償之事實，業據提出本院104年6月1日基院曜104執儉字第11
    200號債權憑證影本為證。而白志士於105年9月24日死亡，
    留有系爭遺產，被告為其繼承人，均未拋棄繼承，被告並出
    具105年10月31日之遺產分割協議書，同意系爭遺產部分分
    歸被告白李碧霞、部分分歸白勝煒取得，而於105年11月2日
    以分割繼承為原因辦理所有權移轉登記等情，此有原告提出
    建物登記第二類謄本、基隆市地籍異動索引等件影本為證，
    並經本院依職權調取系爭遺產辦理所有權移轉登記資料核閱
    無誤，有基隆市地政事務所109年11月4日基地所登字第1090
    012726號函暨登記案卷影本可憑，且為到庭之被告白珝含所
    無爭執，上情堪信為真。
  ㈡按債務人所為之無償行為，有害及債權者，債權人得聲請法
    院撤銷之。債權人依第1項或第2項之規定聲請法院撤銷時，
    得並聲請命受益人或轉得人回復原狀。但轉得人於轉得時不
    知有撤銷原因者，不在此限。民法第244條第1項、第4項定
    有明文。惟按債權人得依民法第244條規定行使撤銷權者，
    以債務人所為非以其人格上之法益為基礎之財產上之行為為
    限，若單純係財產利益之拒絕，如贈與要約之拒絕，第三人
    承擔債務之拒絕，繼承或遺贈之拋棄，自不許債權人撤銷之
    。最高法院69年台上字第1271號判決意旨參照。又債權人得
    依民法第244條規定行使撤銷訴權者，以債務人所為非以其
    人格上之法益為基礎之財產上之行為為限，繼承權係以人格
    上之法益為基礎，且拋棄之效果，不特不承受被繼承人之財
    產上權利，亦不承受被繼承人財產上之義務，故繼承權之拋
    棄，縱有害及債權，仍不許債權人撤銷之，最高法院73年度
    第2次民事庭會議決議㈠參照。經查，本件被告就白志士之遺
    產所為之分割協議，係繼承人間本於繼承人之身分，就遺產
    如何分配所為之協議，衡諸社會常情，繼承人分配被繼承人
    遺產時，往往會考量被繼承人生前意願、繼承人與被繼承人
    之親疏遠近、生前有無照顧或扶養被繼承人之事實、家族成
    員間感情、如何承擔祭祀等諸多因素，與一般共有物分割之
    單純財產上行為之情形不同。是遺產分割協議，應屬繼承人
    以其等人格上法益為基礎之財產上行為。且繼承人間基於繼
    承人之身分關係，就遺產互為協議後分配，為多數繼承人之
    共同行為，非單一繼承人之無償贈與行為。又被告上開遺產
    分割協議之行為，就未取得遺產之繼承人而言，屬「財產利
    益之拒絕」而非減少其原有之財產，當不能成為撤銷權行使
    之標的。原告以之為行使撤銷權之標的，已非可採。再者，
    被告白珝含以：父母均有工作賺錢，後來退休。白志文過世
    後，因被告白李碧霞尚在，故遺產由被告白李碧霞取得等語
    ，則被告於協議時，應兼有考量繼承人對於家庭經濟狀況或
    財產取得之貢獻程度，或被告白李碧霞對於白志士之剩餘財
    產分配請求權等考量，均難與單純贈與之無償行為等同視之
    。綜上，原告請求撤銷被告間之遺產分割協議，自屬無據。
     
四、綜上所述，原告依民法第244條第1項規定，請求撤銷被告間
    於就系爭遺產所為之遺產分割協議之債權行為及物權行為，
    並請求被告白李碧霞、白勝煒將系爭遺產所為之所有權移轉
    登記予以塗銷，為無理由，應予駁回。
五、本件事證已經明確，兩造其餘攻擊防禦方法及證據，核與判
    決之結果不生影響，爰不一一論述，併此敘明。
參、結論：本件原告之訴為無理由，依民事訴訟法第78條、第87
    條第1項，判決如主文。
中    華    民    國   110    年    1     月    29    日
                  民事庭法  官  高偉文
以上正本係照原本作成。
對於本件判決如有不服，應於收受送達後20日內向本院提出上訴
書狀，上訴於本院合議庭，並按他造當事人之人數附具繕本。如
委任律師提起上訴者，應一併繳納上訴審裁判費。
中    華    民    國   110    年    1     月    29    日
                        書記官  王人俊
附表    編號 建號/地號 面積(㎡) 權利範圍 1 基隆市○○區○○段000○號 門牌號碼：基隆市○○區○○街000○00號 81.15 全部 2 基隆市○○區○○段000地號 310 1/8 3 基隆市○○區○○段0地號 1 4/56 4 基隆市○○區○○段000地號 4 4/56 5 基隆市○○區○○段000地號 25 4/56 6 基隆市○○區○○段000地號 19 4/56 7 基隆市○○區○○段000地號 18 4/56 8 基隆市○○區○○段000地號 6 4/56